【裁判字號】    97,上易,247
【裁判日期】    980122
【裁判案由】    清償債務
【裁判全文】
臺灣高等法院臺南分院民事判決  97年度上易字第247號
上  訴  人  甲○○
被 上 訴人  乙○○
上列當事人間因請求清償債務事件，上訴人對於中華民國97年10
月9日臺灣嘉義地方法院第一審判決（97年度訴字第202號）提起
上訴，本院於98年1月13日言詞辯論終結，判決如下：
    主  文
上訴駁回。
第二審訴訟費用由上訴人負擔。
    事實及理由
甲、程序方面：本件上訴人經合法通知無正當理由不到場，核無
    民事訴訟法第386條各款所列情形，准依被上訴人之聲請，
    由其一造辯論而為判決，合先敘明。
乙、實體方面：
壹、被上訴人起訴主張：
一、兩造原為男女朋友，交往期間被上訴人曾多次借款予上訴人
    ，分手後被上訴人向上訴人請求返還先前所借貸之金額，然
    上訴人無法一次清償，兩造於民國96年9月8日達成還款協議
    ，並於切結書第1點記載：「乙○○（即被上訴人）借給甲
    ○○小姐（即上訴人）合計新台幣（下同）一百六十萬元，
    中華民國96年9月8日下午3時5分收到壹拾萬元整將扣除，車
    子1108-SU還完將過戶父親蘇少明名下（乙○○兒子），將
    扣除八十八萬元整，近期再還二十萬元整，剩下四十二萬元
    整（怎麼還分期或壹次由甲○○依能力做決定）。」。惟：
  (一)依上開約定，上訴人還清車號1108-SU之貸款後，應將該車
    所有權移轉予被上訴人父親蘇少明，但該車於97年1月18日
    因未清償貸款，遭動產抵押權人台灣人壽保險股份有限公司
    之職員取回，上訴人顯已不能履行前揭還款契約切結書之約
    定，致被上訴人受有88萬元之損害。
  (二)又按「清償期，除法令另有規定或契約另有訂定，或得依債
    之性質或其他情形決定者外，債權人得隨時請求清償... 」
    、「債權人基於債之關係，得向債務人請求給付」、「給付
    無確定期限者，債務人於債權人得請求給付時，經其催告而
    未給付，自受催告時起，負遲延責任。.... 或依督促程序
    送達支付命令... 與催告有同一效力」、「遲延之債務，以
    支付金錢為標的者，債權人得請求依法定利率計算之遲延利
    息」及「應付利息之債務，其利率未經約定，亦無法律可據
    者，週年利息為百分之五」，民法第315條、第229條第2項
    、第233條第1項及同法第203條分別定有明文。查兩造就42
    萬元部分未特別約定清償期，然被上訴人以存證信函催告上
    訴人履行，上訴人迄未履行，被上訴人自得依上開規定請求
    清償。
二、按「因可歸責於債務人之事由，致給付不能者，債權人得請
    求賠償損害」；「債權人有第226條之情形時，得解除契約
    」；「契約解除時，當事人雙方回復原狀之義務，除法律另
    有規定外或契約另有約定外，依下列之規定：一、由他方所
    受領之給付物，應返還之。二、受領之給付為金錢者，應附
    加自受領時起之利息償還之」，民法第226條、第256條、第
    259條第1項第1款及第2款分別定有明文。查兩造於96年3月2
    7日間就上訴人所有車號1108-SU自用小客車訂定租賃契約，
    自該日起每月租金為2萬元，租期為6年，被上訴人已預付一
    年所需租金24萬元予上訴人，然因上訴人未繳貸款致該車於
    97年1月18日為動產抵押權人取回，被上訴人遂以存證信函
    終止97年1月19日以後之租賃契約，並依前開規定請求返還
    所溢付之租金45,761元。綜上，被上訴人依還款契約及租賃
    契約之規定提起本訴。
三、於本院補稱：上訴人稱42萬元係被上訴人追求伊時所花，惟
    無證據可證明。
四、並聲明：駁回上訴。
貳、上訴人則以下列情詞答辯：
一、上訴人未向被上訴人借款160萬元：
  (一)按當事人主張有金錢借貸關係存在，須就其發生所須具備之
    特別要件即金錢之交付及借貸意思表示相互一致負舉證之責
    任（最高法院81年度台上字第2372號判決要旨參照）。本件
    兩造間確實無金錢借貸關係存在，被上訴人應就金錢之交付
    及借貸意思合致負舉證責任。
  (二)上訴人未曾向被上訴人借款160萬元，被上訴人所提出之切
    結書係兩造感情破裂後，被上訴人於96年9月8日攜該切結書
    至上訴人之住處，稱其於兩造交往期間共花費160萬元，以
    此糾纏逼迫上訴人必須於該切結書上簽署，否則不讓上訴人
    離去。當時上訴人因急欲外出上班，且擔心人身安全，故才
    敷衍而於切結書上署名「甲○○」處按捺指印，且故意未在
    該切結書末「立誓人、承諾人」處按捺指印，亦未以口頭表
    示同意該切結書內容，實不能僅憑壹紙未署名且內容不實之
    切結書，即認定兩造間存有金錢借貸關係。
  (三)且系爭切結書之內容，經比對上訴人所提之切結書，發現被
    上訴人提出之切結書遭變造：第一行加載「甲○○小姐還款
    契約Ｚ00000000000年12月4日」、第二行加載「借」一字、
    第三行加載「欠款」二字。是被上訴人於上訴人按捺指印後
    變造切結書之內容，該切結書原內容即有不實。
二、兩造並無協議應將上訴人所有之車號1108-SU汽車一輛過戶
    予被上訴人之父蘇少明，上訴人無庸賠償被上訴人88萬元：
  (一)被上訴人提出之切結書乃其單方書寫，上訴人未同意其內容
    ，故未在該切結書末「立誓人、承諾人」處按捺指印。此切
    結書既未經上訴人簽署，應未發生意思表示合致之契約效力
    。
  (二)上訴人當初係以70餘萬元購買上述汽車，該車於返還分期貸
    款完畢後，車價已折價大半，何來價值88萬元？由此可見該
    切結書確由被上訴人單方隨意擬寫。退萬步而言，假設兩造
    間存有於還完車貸後應將汽車過戶抵債之約定，惟日後雖因
    汽車遭拍賣而無法過戶，亦僅係抵債不成，被上訴人並未因
    此受有何損害，應無債務不履行之損害賠償問題才是。
三、兩造間雖曾就車號1108-SU汽車成立租賃契約，惟被上訴人
    未曾給付車輛之租金，倘被上訴人果真於96年3月27日預付
    租金24萬元，上訴人怎會於96年9月14日寄發存證信函向被
    上訴人催討租金？是被上訴人應就曾經給付租金之事負舉證
    責任。
四、於本院補稱：42萬元部分係被上訴人追求伊時所花，非借款
    。
五、並聲明：(一)原判決不利於上訴人部分廢棄。(二)上開廢棄部分
    ，被上訴人在第一審之訴駁回。（被上訴人於原審請求上訴
    人應給付被上訴人134萬5,761元，及自支付命令送達翌日起
    按週年利率百分之五計算之利息；經原審判決上訴人應給付
    被上訴人130萬元，及其法定遲延利息，而駁回被上訴人其
    餘之請求，被上訴人就其敗訴部分未提起上訴，業已確定，
    上訴人就其敗訴部分提起上訴，是本院僅就上訴人敗訴之13
    0萬元部分審理）。
、本院得心證之理由：
一、被上訴人主張兩造原為男女朋友，交往期間被上訴人借款予
    上訴人共計160萬元，分手後，兩造於96年9月8日達成還款
    協議，並簽立切結書；又兩造曾於96年3月27日成立車輛租
    賃契約，被上訴人已給付租金24萬元，然車輛嗣後遭動產抵
    押權人取回，上訴人應返還溢付之租金等語，並提出96年9
    月8日切結書、車輛租賃契約書、取車收據、動產擔保交易
    動產抵押設定等影本為證。然為上訴人所否認，辯稱：96年
    9月8日切結書並非真正，上訴人未曾向被上訴人借款；兩造
    間雖曾成立車輛租賃契約，但被上訴人未曾給付租金等語。
    是本件應審究者厥為：96年9月8日切結書是否為真正？被上
    訴人依切結書請求上訴人給付88萬及42萬元部分，是否有理
    由？被上訴人依96年3月27日車輛租賃契約，請求上訴人返
    還溢付之租金，是否有理由？茲說明如下。
二、96年9月8日切結書應為真正：
  (一)被上訴人主張其曾借款予上訴人共計160萬元，兩造於96年9
    月8日達成還款協議，並經上訴人於還款契約切結書（下稱
    系爭切結書）上按捺指紋為證，且雙方各執一份留存。系爭
    切結書內容約定「車子1108-SU還完將過戶父親蘇少明名下
    （乙○○兒子），將扣除八十八萬元整，近期再還二十萬元
    整，剩下四十萬元整（怎麼還分期或壹次由甲○○依能力做
    決定）。」。惟車號1108-SU車輛因未付貸款而遭動產抵押
    權人取回，上訴人已給付不能，致被上訴人受有88萬元之損
    害，另約定上訴人清償42萬元之部分，亦經被上訴人以存證
    信函催告履行等語。上訴人則否認有向被上訴人借款之情，
    並辯稱：被上訴人於96年9月8日攜系爭切結書至上訴人住處
    ，糾纏逼迫上訴人必須於系爭切結書上簽署，否則不讓上訴
    人離去。上訴人因急欲外出上班，且擔心人身安全，故才敷
    衍而於切結書上署名「甲○○」處按捺指印，且故意未在該
    切結書末「立誓人、承諾人」處按捺指印。且系爭切結書之
    內容，經比對上訴人所提之切結書，發現被上訴人提出之切
    結書遭變造：第一行加載「甲○○小姐還款契約Ｚ000000000
    00年12月4日」、第二行加載「借」一字、第三行加載「欠
    款」二字。是被上訴人於上訴人按捺指印後變造系爭切結書
    之內容，自無從認定兩造就借貸之意思表示已達成合致等語
    。
  (二)按當事人互相表示意思一致者，無論其為明示或默示，契約
    即為成立，民法第153條第1項定有明文。則除法律有特別規
    定者外，一般契約之成立不以當事人簽立文書為必要，此即
    為不要式契約。觀諸96年9月8日還款契約即系爭切結書係屬
    不要式契約，僅須兩造間就還款約定之意思表示一致，契約
    即為成立，參以被上訴人之請求權基礎為還款契約即系爭切
    結書（非消費借款契約），倘兩造間就系爭切結書之內容意
    思表示合致，上訴人即應按契約內容負給付責任，與兩造間
    是否曾成立消費借貸契約及被上訴人是否交付借款無涉，是
    上訴人辯稱被上訴人尚須就兩造間有金錢借貸關係存在負舉
    證之責任云云，洵無可採。
  (三)觀諸被上訴人提出之系爭切結書第一點記載：「乙○○借給
    甲○○小姐合計一百六十萬元，中華民國96年9月8日下午03
    時05分收到一十萬元整將扣除，車子1108-SU還完將過戶父
    親蘇少明名下（乙○○兒子），將扣除八十八萬元整，近期
    再還二十萬元整，剩下四十二萬元整（怎麼還分期或壹次由
    甲○○依能力做決定）。」等語明確，有系爭切結書附卷可
    按（詳支付命令卷）。參以上訴人亦自承看過系爭切結書之
    內容才按捺指印於其上署名「甲○○」處，並自行留存一份
    等情觀之，足認上訴人對系爭切結書之內容已表示同意，且
    與被上訴人互相表示意思一致，揆諸上開法條之規定，契約
    即屬成立，至於上訴人未於系爭切結書末之立誓人、承諾人
    處簽章，對系爭切結書之效力要無影響。上訴人雖另辯稱：
    伊當時趕著上班，且擔心人身安全，才在被上訴人糾纏逼迫
    下按捺指印云云，然查，上訴人係73年12月生，為專科畢業
    ，於簽立系爭切結書時已滿20歲，以上訴人之年齡及學歷觀
    之，對於按捺指紋係表示經本人確認無誤一事，當知之甚明
    ，上訴人雖空言主張遭被上訴人糾纏逼迫才按捺指印，然未
    舉證以實其說，自無可採，是上訴人在自由意志下，於系爭
    切結書上載有「甲○○」姓名處逐一按捺指紋，並留存一份
    內容相同之切結書，自足認定上訴人已同意系爭切結書之內
    容，且與被上訴人互相表示意思一致，契約業已成立。上訴
    人事後空言主張其未同意系爭切結書內容，係遭被上訴人糾
    纏逼迫才按捺指印云云，要無可採。
  (四)再按，於以自己名義作成之文書為不實之登載，除有特別規
    定外，原不構成偽造、變造文書之罪，惟自己之賬簿所記物
    品數額，經利害關係人蓋章，以為表示其承認無誤之證明者
    ，依刑法第220條之規定，應以他人名義作成之文書論，如
    就數額加以變更，即應認為變造文書，若於所記數額外，另
    為不實之登載，而與他人承認之數額無關者，仍不得謂構成
    變造文書罪（最高法院25年度上字第4862號判例意旨參照）
    。本件上訴人雖主張其所保留之切結書上只有「切結書」三
    字，非如被上訴人所提出之原本上註明有「甲○○小姐還款
    契約」等字，故被上訴人所提出之切結書顯係事後加以變造
    之文書云云。惟對照上訴人提出其所保留切結書與被上訴人
    提出為本件系爭還款契約之切結書，雖被上訴人所提出之該
    紙切結書上第一行加載「甲○○小姐還款契約Ｚ00000000000
    年12月4日」、第二行加載「借」一字、第三行加載「欠款
    」二字，然除此之外，該二紙切結書就還款約定即切結書之
    第一點內容記載均相同，此有該等切結書2紙附卷可按（詳
    本院卷第58-59頁）。揆諸前揭說明，被上訴人就系爭切結
    書之還款數額、內容，既未加以變更，僅於約定內容外加註
    「甲○○小姐還款契約」等字，自不得謂構成變造文書。從
    而，上訴人主張本件系爭切結書係事後變造，切結書內容不
    實云云，亦無足採。
三、被上訴人依系爭切結書請求上訴人給付88萬及42萬元之部分
    ：
  (一)按因清償債務而對於債權人負擔新債務者，除當事人另有意
    思表示外，若新債務不履行時，其舊債務仍不消滅，民法第
    320條規定甚明。而兩造間就還款約定之意思表示達成一致
    ，系爭切結書契約即已成立，已如前述，則被上訴人請求上
    訴人依系爭切結書內容還款，即屬有據。觀諸系爭切結書內
    容第一點：「車子1108-SU還完將過戶父親蘇少明名下（乙
    ○○兒子），將扣除八十八元整…。」。兩造顯然係約定以
    履行過戶車號1108-SU車輛之新債務後，原約定之88萬元舊
    債務即隨同消滅。然車號1108-SU之車輛未按時繳納貸款，
    遭動產抵押權人台灣人壽保險股份有限公司職員取回一節，
    業據被上訴人提出取車收據及動產擔保交易動產抵押設定為
    證（詳支付命令卷），且為上訴人所不爭執，堪信屬實。基
    此，車號1108-SU車輛既經動產抵押權人取回，上訴人顯然
    無法依系爭切結書辦理車輛過戶，則系爭切結書約定之新債
    務既未清償，上訴人所負之舊債務，自未消滅。是上訴人仍
    應依系爭切結書給付被上訴人88萬元。
  (二)次按給付有確定期限者，債務人自期限屆滿時起，負遲延責
    任。給付無確定期限者，債務人於債權人得請求給付時，經
    其催告而未為給付，自受催告時起，負遲延責任。其經債權
    人起訴而送達訴狀，或依督促程序送達支付命令，或為其他
    相類之行為者，與催告有同一之效力，民法第229條第1項、
    第2項分別定有明文。查被上訴人主張上訴人未依系爭切結
    書履行車號1108-SU車輛之過戶，自應依系爭切結書給付被
    上訴人88萬元，應為可採，已如前述，惟系爭切結書並未約
    定88萬元之給付期限，然被上訴人業已聲請原審以97年度司
    促字第985號對上訴人發支付命令，經上訴人於97年3月12日
    收受一節，有支付命令及送達證書在卷可稽，揆諸前揭規定
    ，該支付命令之送達與催告有同一效力。基此，上訴人經催
    告後仍未給付，自受催告翌日即97年3月13日起即負遲延責
    任。是被上訴人依系爭切結書請求上訴人給付88萬元及法定
    利息，堪為可採。
  (三)又系爭切結書第一點復載明「剩下四十二萬元整（怎麼還分
    期或壹次由甲○○依能力做決定）。」，且經被上訴人以高
    雄地方法院郵局第326號存證信函催告確定清償期，上訴人
    自應依系爭切結書給付被上訴人42萬元。上訴人雖辯稱42萬
    元係被上訴人追求伊時所花，並非借款云云，然並未能舉證
    以實其說，自無可取。從而，被上訴人依系爭切結書請求上
    訴人給付42萬元及其法定利息，亦屬有據。
肆、綜上所述，被上訴人主張系爭切結書係兩造合意簽訂一情，
    既經本院參諸兩造所提證據後認定無訛，則被上訴人依系爭
    切結書請求上訴人給付88萬元及42萬元，即為可採。從而，
    被上訴人依系爭切結書請求上訴人給付88萬元及42萬元，及
    自支付命令狀送達翌日即97年3月13日起至清償日止，按年
    息百分之5計算之利息，為有理由，應予准許。原審判命上
    訴人如數給付，於法並無不合，上訴意旨指摘原判決不當，
    求予廢棄改判，為無理由，應予駁回其上訴。
伍、據上論結，本件上訴為無理由，依民事訴訟法第385條第1項
    前段、第449條第1項、第78條，判決如主文。
中    華    民    國    98    年    1     月    22    日
                  民事第四庭    審判長法  官  王惠一
                                      法  官  王浦傑
                                      法  官  蘇重信
上為正本係照原本作成。
不得上訴。
中    華    民    國    98    年    1     月    22    日
                                      書記官  陳嘉琍


司法院資訊處製作；財團法人民間司法改革基金會備份。
